臺灣臺中地方法院刑事判決　
110年度易字第921號
公  訴  人  臺灣臺中地方檢察署檢察官
被      告  李星賢



上列被告因過失傷害案件，經檢察官提起公訴（109年度偵字第2
9550號），本院判決如下：
    主    文
李星賢犯過失傷害罪，處有期徒刑肆月，如易科罰金，以新臺幣
壹仟元折算壹日。
    犯罪事實
一、李星賢為印地安環保事業有限公司（下稱印地安公司，址設
    臺中市○○區○○里○○路00○0號1樓）之負責人，該公司之業務
    範圍包含建築物清潔服務業。黃耀徵則自民國108年3月5日
    起，受僱於印地安公司擔任建築物清潔人員。緣印地安公司
    於109年3月間承攬位於臺中市西屯區台灣大道4段之澄清綜
    合醫院中港院區附近大樓社區之建築物清潔作業，李星賢身
    為黃耀徵之雇主，於109年3月16日起至同年月23日止指派黃
    耀徵前往上述大樓社區從事大樓清潔工作時，原應注意為防
    止化學品、含毒性物質引起之危害，應有符合規定之必要安
    全衛生設備及措施，及雇主使勞工從事特定化學物質之作業
    時，應指定現場主管擔任特定化學物質作業主管，實際從事
    監督作業、預防從事作業之勞工遭受汙染、監督勞工確實使
    用防護具，且對使用特定化學物質之作業場所，應依規定置
    備與同一工作時間作業勞工人數相同數量以上之適當必要防
    護具（如不浸透性防護衣、防護手套），並保持其性能及清
    潔，使勞工確實使用，而依當時情況，並無不能注意之情事
    ，竟疏未注意上情，未實際從事前述監督、預防作業，且未
    提供黃耀徵適當必要之防護手套，即帶同黃耀徵前往上開大
    樓社區進行外牆及玻璃清洗作業，由黃耀徵於僅配戴麻布手
    套之情形下，使用含具腐蝕性作用而影響人體皮膚及骨頭產
    生劇痛、組織壞死之氫氟酸（即氟化氫）藥劑進行前開大樓
    社區之建築物外牆及玻璃清洗工作，致使黃耀徵於109年3月
    16日起，右手中指遭上開藥劑腐蝕，因而受有右手中指開放
    性傷口合併指甲受損及壞死性筋膜炎之傷害。
二、案經黃耀徵訴由臺中市政府警察局清水分局報告臺灣臺中地
    方檢察署檢察官偵查起訴。
    理    由
一、證據能力
  ㈠以下本案所引用被告以外之人於審判外之言詞或書面陳述，
    均經本院於審判時當庭直接提示而為合法調查，檢察官、被
    告李星賢均同意作為證據（見本院卷第116頁），本院審酌
    前開證據作成或取得狀況，均無非法或不當取證之情事，亦
    無顯不可信情況，故認為適當而均得作為證據。是前開證據
    ，依刑事訴訟法第159條之5規定，均具有證據能力。
  ㈡除法律另有規定外，實施刑事訴訟程序之公務員因違背法定
    程序取得之證據，其有無證據能力之認定，應審酌人權保障
    及公共利益之均衡維護，刑事訴訟法第158條之4定有明文。
    本案所引用之非供述證據，並無證據證明係實施刑事訴訟程
    序之公務員違背法定程序所取得，且檢察官、被告均未表示
    無證據能力，自應認均具有證據能力。
二、認定犯罪事實所憑證據及理由
　　訊據被告固坦承其為印地安公司之負責人及告訴人黃耀徵之
    雇主，於上開時間指派告訴人黃耀徵至前揭地點進行大樓外
    牆清潔工作等情，惟矢口否認有何過失傷害犯行，並辯稱：
    其當時係告知告訴人黃耀徵使用中性清潔液而非氫氟酸藥劑
    進行清洗外牆工作，故僅提供麻布手套而未提供乳膠或其他
    防水手套。本案係告訴人黃耀徵擅自拿取氫氟酸藥劑使用，
    其並無過失等語。經查：
　㈠被告為印地安公司之負責人，該公司之業務範圍包含建築物
    清潔服務業。告訴人黃耀徵則自108年3月5日起，受僱於印
    地安公司擔任建築物清潔人員。緣印地安公司於上揭時間承
    攬前開大樓社區之建築物清潔作業，被告自109年3月16日起
    至同年月23日止，帶同告訴人黃耀徵前往上述大樓社區從事
    大樓清潔工作。黃耀徵於未配戴適當防護手套之情況下，於
    同年3月16日起使用含具腐蝕性作用而影響人體皮膚及骨頭
    產生劇痛、組織壞死之氫氟酸藥劑進行前開大樓社區之建築
    物外牆及玻璃清洗工作，致使告訴人黃耀徵右手中指自斯時
    起遭上開藥劑腐蝕，因而受有右手中指開放性傷口合併指甲
    受損及壞死性筋膜炎之傷害等情，為被告所不否認（見本院
    卷第141、142頁），並經告訴人黃耀徵於警詢、偵訊陳述或
    本院審理時具結證述明確（見偵卷第13至15、199至201頁、
    本院卷第117至136頁），且有經濟部商工登記公示資料查詢
    1份、臺北榮民總醫院診斷證明書3份、澄清綜合醫院中港分
    院診斷證明書1紙、黃耀徵身體傷勢採證照片25張、通訊軟
    體LINE群組對話翻拍照片35張、臺北榮民總醫院109年11月2
    6日北總企字第1090005969號函檢送黃耀徵病歷資料、澄清
    綜合醫院中港分院109年12月7日澄高字第1092812號函檢送
    黃耀徵病歷資料各1份在卷可稽（見第4780號他卷第21至22
    頁、偵卷第17至23、35至59、61至81、85至91、119至127、
    225至376頁），上開事實，堪以認定。
　㈡被告雖以前詞否認其有過失，然查：
　　⒈證人即告訴人黃耀徵於警詢指訴、本院審理時具結證述：
      其於108年3月5日開始於被告經營之印地安公司上班，其
      工作內容主要為大樓清潔工作。其從事大樓清潔工作時，
      都會與被告一起前往，只是有時候會分頭行動，進行各自
      分配範圍之清潔工作。被告於109年3月16日雖沒有委請其
      調製清潔液，但被告曾說只要是清潔玻璃之場合，一律是
      於清水內加入一點含氫氟酸藥劑、洗碗精來調製清潔液。
      被告雖然曾提醒其添加含氫氟酸藥劑時，要避免碰觸皮膚
      ，若不小心噴濺到該藥劑須立刻以清水清洗，但被告並未
      提供乳膠或其他防水手套予其使用，僅有提供麻布手套而
      已。其未質疑被告為何僅交付麻布手套供使用，是因為被
      告亦如此執行工作、調配清潔劑，其身為員工自然是相信
      老闆的話。其於109年3月16日至同年月23日止從事大樓清
      洗工作時，被告沒有提供任何乳膠或防水手套供其於工作
      時使用，僅提供麻布手套、刷子、抹布，並由其自行調配
      含氫氟酸之清潔液進行大樓牆面、玻璃清洗工作。其於工
      作過程中，均係配戴麻布手套，致使其使用含氫氟酸溶劑
      時，右手中指皮膚遭該溶劑腐蝕而受傷。其於同年月16日
      結束當天清潔工作時，右手中指即感到有些刺痛，其於翌
      日即向被告詢問其右手中指起水泡之情況是否與該氫氟酸
      藥劑有關，但被告否認此情，其遂於同年月19日、23日繼
      續從事清潔工作，但其手指於同年月23日時已疼痛難忍，
      其始先後至澄清醫院、臺北榮民總醫院急診就醫等語（見
      偵卷第13至15、199至201頁、本院卷第117至136頁）。
　　⒉爰審酌證人即告訴人黃耀徵證述關於其於上開時、地執行
      清潔工作之情節具體詳盡，且尚無重大違背事理常情之處
      ，並有臺北榮民總醫院診斷證明書3份、澄清綜合醫院中
      港分院1紙在卷可佐（見偵卷第17至23頁），且參以被告
      於本院審理時供承：其有將含氫氟酸藥劑放在車上。其於
      109年3月16日至同年月23日清潔工作期間未另外提供乳膠
      或其他防水手套，僅提供麻布手套等語明確（見本院卷第
      137頁），核與證人黃耀徵前揭證述內容互核一致，足徵
      證人黃耀徵上開證述內容所言非虛，堪信屬實。佐以告訴
      人黃耀徵提供名為「東山畜生」之通訊軟體LINE群組對話
      內容（見偵卷第67頁），被告於109年3月25日晚上10時27
      分表示「真的很抱歉，我也該負點責任，耀徵手痛時有跟
      我說過，我沒有馬上帶他去看醫生，後來他也沒提，我以
      為好了，直到前天他才去掛急診。這段時間就請耀徵好好
      休養」等語，足見於告訴人黃耀徵於從事前揭大樓外牆及
      玻璃清潔工作期間確實發生手部受傷之情況屬實，衡情若
      被告有確實監督、提供告訴人黃耀徵使用塑膠或耐酸之橡
      膠手套，應不至於導致發生上開手部受傷之情況，且被告
      於上揭對話中亦對於告訴人黃耀徵手指受傷之事表示歉疚
      之意，益徵被告並未善盡雇主之責，而未確實監督、掌握
      員工即告訴人黃耀徵進行清潔工作之情形。況被告於本院
      準備程序時亦自承：其未監督告訴人黃耀徵配戴防護用具
      等語（見本院卷第85頁），益見被告未盡其責監督勞工即
      告訴人黃耀徵於使用具腐蝕作用之氫氟酸從事清潔工作時
      ，提供使用防護具甚明。
　　⒊又被告固辯稱係告訴人黃耀徵擅自使用含氫氟酸之清潔液
      ，其於現場僅指示告訴人黃耀徵使用中性清潔液，故未準
      備乳膠或防水手套等語（見本院卷第136至137頁）。惟查
      ，被告於本院審理時係先供稱：其有提供含氫氟酸藥劑供
      告訴人黃耀徵於從事清潔工作時使用，亦有提供雨衣、雨
      鞋、橡膠或乳膠手套供使用等語甚明（見本院卷第85、13
      6頁），與被告前揭辯稱其僅指示告訴人黃耀徵使用中性
      清潔劑，故未準備乳膠或防水手套之情節有所矛盾且大相
      逕庭，被告前揭所辯是否屬實，已有可疑；又被告於本院
      審理時供稱：其有將含氫氟酸之藥劑放在車上等語（見本
      院卷第136頁），惟查，若前述大樓清潔工作不須添加含
      氫氟酸藥劑以調製清潔液，又何須於車輛上備置該氫氟酸
      藥劑供人隨時取用？況被告既與告訴人黃耀徵一同前往現
      場進行大樓外牆清洗工作，應能注意被告係拿取何種工具
      、清潔用品從事清潔作業，若如被告所辯，告訴人黃耀徵
      當時未依指示而拿取「錯誤」之含氫氟酸藥劑，衡情被告
      當能發現並及時制止，然被告卻未加阻止並容任告訴人黃
      耀徵使用含氫氟酸藥劑，實屬有疑。是被告前揭所辯，實
      難令人盡信。
　　⒋按雇主對下列事項應有符合規定之必要安全衛生設備及措
      施：七、防止原料、材料、氣體、蒸氣、粉塵、溶劑、化
      學品、含毒性物質或缺氧空氣等引起之危害，職業安全衛
      生法第6條第1項第7款定有明文。次按特定化學物質危害
      預防標準第37條規定：「雇主使勞工從事特定化學物質之
      作業時，應指定現場主管擔任特定化學物質作業主管，實
      際從事監督作業（第1項）。雇主應使前項作業主管執行
      下列規定事項：一、預防從事作業之勞工遭受污染或吸入
      該物質。……四、監督勞工確實使用防護具（第2項）。」
      ；同標準第50條第2款規定：「雇主對製造、處置或使用
      特定化學物質之作業場所，應依下列規定置備與同一工作
      時間作業勞工人數相同數量以上之適當必要防護具，並保
      持其性能及清潔，使勞工於有暴露危害之虞時，確實使用
      ：二、為防止勞工於該作業場所接觸該物質等引起皮膚障
      害或由皮膚吸收引起健康危害，應置備必要之不浸透性防
      護衣、防護手套、防護鞋及塗敷劑等。」而本案中所使用
      之含氫氟酸藥劑即為特定化學物質危害預防標準第2條第3
      款第1目之丙類第一種物質。查被告為印地安公司之負責
      人，亦為本案大樓外牆清潔工作之現場負責人，負有職業
      安全衛生法上之雇主責任。被告身為告訴人黃耀徵之雇主
      ，並於本院審理時供述其知悉使用氫氟酸藥劑時須穿戴具
      有防腐蝕性之配備等情（見本院卷第142頁），而依當時
      情形，並無任何不能注意之情事，惟竟疏未注意上情，未
      實際從事監督、預防作業，且未提供任何具防止化學藥劑
      腐蝕手部之防護用具，足認被告顯有違反前揭注意義務而
      有過失。
　㈢告訴人黃耀徵因未配戴適當防護手套即使用含氫氟酸藥劑進
    行大樓牆面清潔工作，受有右手中指開放性傷口合併指甲受
    損及壞死性筋膜炎之急性傷害，有臺北榮民總醫院診斷證明
    書3份、澄清綜合醫院中港分院1紙、臺北榮民總醫院110年1
    0月8日北總外字第1100004658號函文、澄清綜合醫院中港分
    院110年10月15日澄高字第1102654號函文各1份附卷可憑（
    見偵卷第17至23頁、本院卷第93至94、97頁），堪認被告之
    過失行為，造成告訴人黃耀徵受有傷害之結果，兩者間顯具
    有相當因果關係無訛。
　㈣公訴意旨雖以：告訴人黃耀徵於108年3月5日起，使用氫氟酸
    之溶劑清潔大樓外牆及玻璃，因多日累積之腐蝕，於109年3
    月16日始發現因該溶濟腐蝕致使右手中指受有前述傷害等情
    。惟查，證人即告訴人黃耀徵於本院審理時具結證述：其係
    於108年3月5日至109年3月16日從事建築物清洗工作時也是
    使用含氫氟酸之清潔液進行大樓清洗工作，但手指並無任何
    不適，是109年3月16日下午後才開始出現手指疼痛之症狀，
    直到同年月23日手指疼痛難耐才急診就醫等語明確（見本院
    卷第123、124、128至130頁），且參以澄清綜合醫院中港分
    院函覆略以：「氫氟酸具有腐蝕性作用，會影響皮膚及骨頭
    ，產生劇痛，組織壞死。氫氟酸接觸性傷害是急性的，不是
    慢性的傷害，所以是馬上會有影響幾天內就會壞死」，有澄
    清綜合醫院中港分院函110年10月15日澄高字第1102654號函
    1份在卷可憑（見本院卷第97頁），核與證人黃耀徵上揭陳
    述情節相合一致，足見告訴人黃耀徵應係於109年3月16日後
    ，在未使用適當之防護設備情況下接觸到含氫氟酸藥劑，始
    產生前述急性傷害。公訴意旨認告訴人黃耀徵係自108年3月
    5日起接觸含氫氟酸藥劑而受有慢性傷害等情，容有誤會，
    附此敘明。
　㈤綜上所述，被告上開所辯與客觀事證不符，不足採信。從而
    ，本案事證已臻明確，被告犯行堪以認定，應依法論科。
三、論罪科刑
  ㈠核被告所為，係犯刑法第284條前段之過失傷害罪。
  ㈡爰以行為人之責任為基礎，審酌被告為印地安公司之負責人
    ，明知告訴人黃耀徵使用之清理洗劑即含氫氟酸藥劑為危害
    健康之特定化學物質，依規定應確實監督勞工使用防護具，
    並提供必要防護手套之義務，竟疏未注意而違背上開義務，
    致告訴人黃耀徵之手指因接觸上開含氫氟酸溶劑而受有前述
    傷害程度，所為實屬不該；考量被告否認犯行、因雙方對於
    和解金額無共識而未能和解之情況（見本院卷第116、117頁
    ），兼衡告訴人黃耀徵所受之傷害程度、被告之智識程度、
    生活狀況（見本院卷第142頁）等一切情狀，量處如主文所
    示之刑，並諭知易科罰金之折算標準。
據上論斷，應依刑事訴訟法第299條第1項前段，刑法第284條前
段、第41條第1項前段，刑法施行法第1條之1第1項，判決如主文
。
本案經檢察官蔣忠義提起公訴，檢察官陳君瑜、林卓儀到庭執行
職務。
中　　華　　民　　國　　111 　年　　1 　　月　　4 　　日
                  刑事第五庭  審判長法  官  唐中興
                                    法  官  黃龍忠
                                    法  官  李怡真
以上正本證明與原本無異。
如不服本判決應於收受送達後20日內向本院提出上訴書狀，並應
敘述具體理由；其未敘述上訴之理由者，應於上訴期間屆滿後20
日內向本院補提理由書（均須按他造當事人之人數附繕本）「切
勿逕送上級法院」。
告訴人或被害人如不服判決，應備理由具狀向檢察官請求上訴，
上訴期間之計算，以檢察官收受判決正本之日起算。
　　　　                            書記官  林怡君
中　　華　　民　　國　　111 　年　　1 　　月　　4 　　日
附錄本案論罪科刑法條全文：
中華民國刑法第284條
因過失傷害人者，處1年以下有期徒刑、拘役或10萬元以下罰金
；致重傷者，處3年以下有期徒刑、拘役或30萬元以下罰金。